【裁判字號】    89,上國,9
【裁判日期】    891219
【裁判案由】    國家賠償
【裁判全文】
臺灣高等法院高雄分院民事判決  八十九年度上國字第九號
      上訴人即
      附帶被上訴人  交通部公路局第三區工程處
      法定代理人    庚○○
      訴訟代理人    林瑩蓉律師
      複  代理人    石繼志律師
      被上訴人即
      附帶上訴人    己○○○  .
                    丁○○    .
                    丙○○    .
                    甲○○    .
                    乙○○    .
                    戊○○    .
      共      同
      訴訟代理人    李昆南律師
                    尤秀鈴律師
右當事人間請求國家賠償事件，上訴人對於中華民國八十九年七月二十一日臺灣高雄
地方法院八十八年國字第一四號第一審判決提起上訴，被上訴人提起附帶上訴，本院
判決如左：
      主      文
原判決關於駁回附帶上訴人後開第二項之訴部分，及該部分假執行之聲請均廢棄。
附帶被上訴人應再給付附帶上訴人丁○○、丙○○、甲○○、乙○○、戊○○各新台
幣伍萬元，及均自民國八十八年五月十四日起至清償日止，按年息百分之五計算之利
息。
交通部公路局第三區工程處之上訴及己○○○之附帶上訴均駁回。
第二審訴訟費用，關於上訴部分由上訴人負擔，關於附帶上訴部分，由附帶被上訴人
負擔五分之二，附帶上訴人己○○○負擔五分之二，餘由附帶上訴人丁○○、丙○○
、甲○○、乙○○、戊○○負擔。
本判決命附帶被上訴人給付部分，於附帶上訴人丁○○、丙○○、甲○○、乙○○、
戊○○各以新台幣壹萬陸仟元為附帶被上訴人預供擔保後得假執行，但附帶被上訴人
如於假執行程序實施前分別以新台幣伍萬元各為附帶上訴人丁○○、丙○○、甲○○
、乙○○、戊○○預供擔保，得免為假執行。
      事      實
甲、上訴人即附帶被上訴人（下稱上訴人）方面：
一、聲明：求為判決：
  (一)原判決不利於上訴人部分廢棄。
  (二)右廢棄部分，被上訴人在第一審之訴及其假執行之聲請均駁回。
  (三)駁回被上訴人之附帶上訴。
  (四)如受不利判決，請准供擔保免為假執行。
二、陳述：除與原判決記載相同，茲予引用外，補稱：
  (一)被上訴人起訴狀附呈原證二編號(五)、(六)照片所顯示之圍牆背景與編號(一)、(二)照片
    中死者倒臥地點之圍牆背景迥然不同，且(五)、(六)照片中機車擺放位置與(一)、(二)照
    片中機車倒地位置全然不符，車頭、車尾方向異位，顯見(五)、(六)後照片非屬本案
    肇事現場之真實照片，本不得採為本案之證據，且經上訴人開庭時提出上開質疑
    ，被上訴人始於八十八年十二月七日具狀表示編號(五)、(六)中之機車非死者所騎機
    車，係警方離去後至現場自行以他車擺放，顯見編號(五)、(六)照片有捏造證據之嫌
    ，再者，被上訴人又於準備書狀中謂擺放機車係用以標示現場之坑洞距離之用，
    與機車車頭無關，惟對照警方檢送原審之現場圖，警方所繪機車車頭係朝往鳳山
    方向，呈逆向行駛倒臥之狀況，且機車車頭距離坑洞長達十五點四公尺，而被上
    訴人所拍照片（即起訴狀所附照片編號(五)、(六)）中機車卻擺放在坑洞旁側，且車
    頭朝往林園方向，呈順向行駛倒臥之狀況，益顯被上訴人有製造假證據之意圖。
  (二)被害人姜家才應係逆向行駛，在尚未到達路面坑洞之十四、五公尺前即遭迎面而
    來之他車擦撞倒地，此由姜家才所騎機車受損輕微觀之，仍無法排除因其突然自
    對向車逆向行駛至車禍地點之車道時，遭迎面而來之車輛快速側邊擦撞（非正面
    撞擊）或勾倒其機車而肇事。及姜家才機車倒臥處車籃正下方有一小段刮地痕外
    ，四周並無其他刮地痕（見被上訴人原證二編號(一)、(二)照片），及原證二編號(三)
    、(四)之照片係警車停放在凹洞前方，其周遭亦無何刮地痕之原由，可資證明。
  (三)被害人姜家才並非騎經上訴人管理之道路上坑洞摔倒致死，其車禍結果與路面坑
    洞欠缺相當因果關係，上訴人並無國家賠償責任可言。
三、證據：援用原審所提證據。
乙、被上訴人即附帶上訴人（下稱被上訴人）方面：
一、聲明：求為判決：
  (一)駁回對造之上訴。
  (二)原判決關於駁回附帶上訴人後開之訴部分廢棄。
  (三)附帶被上訴人應再給付附帶上訴人己○○○新台幣（下同）十萬元，應再給付附
    帶上訴人丁○○、丙○○、甲○○、乙○○、戊○○各五萬元，並均自民國八十
    八年五月十四日起至清償日止按年息百分之五計算之利息。
  (四)前項請求，附帶上訴人願供擔保，請准宣告假執行。
二、陳述：除與原判決記載相同，茲予引用外，補稱：
  (一)被上訴人於起訴狀證物欄證二號陳明「（第５、６張為事故當天下午四時三十分
    許原告丁○○及友人洪文隨現場所照，坑洞清晰）」；該坑洞在事故後已為上訴
    人所填平，故二張照片旨在表明該坑洞確實存在，上訴人養護確有缺失。被上訴
    人所提該二張照片早在起訴前，八十八年五月七日提出請求國家賠償書，向上訴
    人請求國賠時即已提出照片，有該處同年六月九日絕賠償理由書三(2)載明『復查
    ，請求權人所提供照片：：』（起訴狀附原證五號）可參。同年六月十四日陳情
    書一理由，亦再次表明「貴單位同文指請求權人提供現場照片與警方資料不符，
    誤導事實。請求權人提供照片為坑洞補照，同時相片背面特別註明補照坑洞，並
    非車禍現場資料，貴單位：：竟混為一談」（一審卷原證二十號參照）。足見，
    被上訴人於一審並無事後製造假證據之事，上訴人顯為誤會。
  (二)原審判決係採認警方移送卷之照片即原證二號編號(1)、(2)，並無認被上訴人起訴
    狀附照片編號(5)、(6)為肇事現場機車位置之照片。上訴人亦自不爭執照片(1)至(4)
    為警方所現場所攝，因此上訴人單以該(5)、(6)照片攻詰，似嫌無的。上訴理由狀
    理由一項杜稱原審採該(5)(6)二張照片為證據，顯然不實在。再查，該二張照片上
    機車與照片(1)(2)上之機車係同一部，後者係由車頭照，前者係由車尾照，此由機
    車車牌為WCD－898對照該機車行車執照之牌照號碼相符。上訴人於原審亦無爭執
    該部機車非姜家才所騎乘，原機車車主即證人蔡黃麗燕，及事故嗣後以小貨車去
    載回維修過戶之證人黃麗招，均證實該部機車即停放於該事故地點無誤，故上訴
    人編稱被上訴人起訴製造假證據之嫌云云，顯屬無據。
  (三)被害人當時所騎乘機車WCD898號，因撞及坑洞後，由證人蔡黃麗燕請其姊黃麗招
    用小貨車去載回檢修，僅花費一千三百元，項目「前輪圈、把手及側蓋」，有收
    據一紙在一審卷原證十三號可稽。上訴人所稱為「應係大型車輛經過坑洞後擦撞
    或勾倒姜家才之機車」云云，若然，則機車被對面大型車輛衝力擦撞所致，其車
    身受損嚴重情形，絕非如此而已。上訴人所辯情形均無任何具體證據可供調查。
    況，證人黃國祥證稱其看見「死者是側伏（身體趴地，頭部微側貼地）」（一審
    卷2.4.勘驗筆錄參照），如果是被迎面大型車擦撞者，死者身體留在車道上必
    然被大車碾壓過，否則即是連同機車被撞飛至水溝或旁邊宏裕混凝土公司之圍牆
    下。但事實是，死者除頭部臚內出血、頭部外傷外，身體其它並無嚴重外傷。且
    法醫相驗亦證明為「騎車死亡」，有相驗證明書可稽（一審卷原證四參照），顯
    見上訴人質疑不能成立。
  (四)上訴人為人民媬姆，原審僅核給己○○○慰撫金三十萬元、只核給丁○○等五名
    子女各十五萬元，如何能慰藉其痛苦於萬一，應予提高。
三、證據：除援用原審所提證據外，補提：甲○○高職畢業證書一件、甲○○在職證
    明書一件、乙○○國小畢業證書一件（國中畢業證書遺失）、戊○○國中畢業證
    書一件、戊○○經營涼水攤照片一張、丁○○國中畢業證書一件及在職證明書一
    件、丙○○國小畢業證書一件（國中二年級肄業）及技術士證一件影本等為證。
      理      由
一、本件被上訴人起訴主張：被害人即死者姜家才為伊等之夫、父，於八十八年五月
    三日下午二時許，自高雄縣大寮鄉騎乘機車返回林園鄉住處，行經省道台二十一
    線三四ＯＫ＋８１Ｏ－８２ＯＭ處，即大寮鄉○○路七九之八十號電桿路段時，
    因上訴人高雄工務段管理養護不週，當時現場混合車道路面上有一直徑約一公尺
    ，深約二十公分之坑洞，無任何警示標誌設施，致被害人行經該處路面因坑洞機
    車彈起倒地滑行十餘公尺，頭部撞及地面，致顱內出血死亡。上訴人應賠償己○
    ○○支出喪葬費四十五萬一千元、冷凍費及驗屍費共九百元、扶養費一百零八萬
    元、精神慰撫金一百萬元，共二百五十三萬一千九百元；賠償丁○○、丙○○、
    甲○○、乙○○、戊○○各六十萬元之精神慰撫金等情，求為命上訴人給付己○
    ○○二百五十三萬一千九百元，給付丁○○、丙○○、甲○○、乙○○、戊○○
    各六十萬元，及均自八十八年五月十四日起至清償日止，按年息百分之五計算之
    利息之判決。（原審判命上訴人給付被上訴人己○○○五十一萬零九百五十元，
    給付被上訴人丁○○、丙○○、甲○○、乙○○、戊○○各十五萬元，被上訴人
    己○○○就慰撫金敗訴部分其中十萬元，被上訴人丁○○、丙○○、甲○○、乙
    ○○、戊○○各就慰撫金敗訴部分其中五萬元提起附帶上訴；上訴人就敗訴部分
    聲明上訴）。
二、上訴人則以：依據肇事現場照片，被害人倒臥地點距離該凹陷路面約十四、五公
    尺之遙，倘係行經該凹陷路面而滑倒，豈可能滑上長達十四、五公方才跌落，與
    常情有違，而被害人所騎乘車號ＷＣＤ－八九八號輕型機車「車頭」倒臥方向適
    與該車道正常行駛方向相反，且肇事機車倒臥處周圍及正前方地上並無任何刮地
    痕跡，顯見被害人當時係違反交通安全規則逆向行車，尚未行駛至本件路面坑洞
    即已發生本件車禍，尚難認被害人係因騎經凹陷路面摔倒死亡，二者間無相當因
    果關係。而依警方檢送之道路交通事故調查報告表記載，路況及視線良好，被害
    人仍肇致本件車禍，顯係其個人未遵守交通安全規則，未盡注意義務，核與道路
    坑洞無關，而被害人致命唯一原因即頭部外傷，顯見被害人有未戴安全帽，上訴
    人對管理之公有公共設施已盡相當之注意義務，每日均巡查養護，並無疏失。又
    上訴人所要求之喪葬費用亦過高等語，資為抗辯。
三、按公有公共設施因設置或管理有欠缺，致人民生命、身體或財產受有損害者，國
    家應負賠償責任，國家賠償法第三條第一項定有明文。而所謂管理有欠缺者，係
    指公共設施建造後未妥善保管，怠為修護致該物發生瑕疵而言。又政府機關管理
    之路段既留有坑洞未能及時修補，又未設置警告標誌，足以影響行車之安全，已
    不具備通常應有之狀態及功能，即係公共設施管理之欠缺，此有最高法院第七十
    三年度台上字第三九三八號判例可資參照。又國家賠償法第三條第一項所規定，
    公有公共設施因設置或管理欠缺而生之國家賠償責任，係採無過失責任賠償主義
    ，不以故意或過失為責任要件，祇須公有之公共設施因設置或管理有欠缺，致人
    民生命、身體或財產受損害，國家或其他公法人即應負賠償責任，至國家或其他
    公法人對該設置或管理之欠缺有無故意或過失，或於防止損害之發生已否善盡其
    注意義務，均非所問。又人民依上開規定請求國家賠償時，尚須人民之生命、身
    體或財產所受之損害，與公有公共設施之設置或管理之欠缺，具有相當因果關係
    ，始足當之。亦即在公有公共設施因設置或管理有欠缺之情況下，依客觀之觀察
    ，通常會發生損害者，即為有因果關係，如必不生該等損害或通常亦不生該等損
    害者，則不具有因果關係，合先敘明。
四、本件被上訴人主張被害人姜家才於八十八年五月三日下午二時許，騎乘一部ＷＣ
    Ｄ－八九八號輕型機車，行經省道台二十一線三四ＯＫ＋８１Ｏ－８２ＯＭ處，
    即大寮鄉○○路七九之八十號電桿路段（見原證二照片（１）、（２））時，因
    故機車倒地，頭部撞及地面，致顱內出血死亡之事實，業據被上訴人提出台灣高
    雄地方法院檢察署相驗屍體證明書影本一紙及照片六張為證（見原審卷二一至二
    三頁，二六頁），且經原法院依職權函高雄縣警察局林園分局（大寮分駐所）檢
    送偵訊筆錄影本一紙及道路交通事故調查報告表影本二紙在卷足稽（見原審卷七
    九至八一頁），復為上訴人所不爭執，堪信為真實。惟被上訴人主張因該肇事省
    道路段為上訴人負責養護路段，屬公有公共設施，因上訴人管理養護不週，當時
    現場路面上有一直徑約一公尺，深約二十公分之坑洞，無任何警示標誌設施，致
    被害人姜家才行經該處路面，因該坑洞致機車彈起倒地滑行十餘公尺，頭部撞及
    地面，致顱內出血死亡，其死亡與上訴人之管理欠缺有相當因果關係等情，則為
    上訴人所否認，並以前揭情詞為辯，經查：
  (一)被上訴人主張於案發當時，因上訴人管理養護不週，當時現場路面上有一直徑約
    一公尺，深約二十公分之坑洞，無任何警示標誌設施之事實，業據被上訴人提出
    照片六張為證（見原審卷二一至二三頁），上訴人亦自承於案發當日巡查時即發
    現該坑洞，並於當天下午四時四十分即刻通知修復，是在案發現場有該坑洞之存
    在，應為事實。至上訴人辯稱伊每日均有養路巡查，隨時養護維修路面，故伊對
    管理之道路即公有公共設施已盡相當之注意義務，並無疏失云云，並提出有每日
    之養路平時巡查結果記錄表及案發當日巡查結果記錄表為證。然查，各級公路主
    管機關，對所屬公路應負責經常養護，保持各項工程之完整，遇有災害意外毀損
    ，應迅速搶修，以維路線之暢通。又公路經常養護業務之範圍如左：一公路路基
    、路面、路肩、橋樑、隧道、排水設備、行車安全設備等之養護。且公路如因遭
    受災害、阻斷交通者，養護單位應在適當地點公告，未阻斷交通者，應在受災路
    段設置警告標識，公路修建養護管理規則第二十二條、第二十三條第一項第一款
    、第三十六條分別定有明文。本件該肇事地點，於案發當日，路面留有坑洞，未
    及時修補，又未設立任何警告標誌，對於人車往來之安全即已構成威脅，自難謂
    其對該道路之管理無任何欠缺。況且，如前所述，祇須公有之公共設施因管理有
    欠缺，致人民生命、身體或財產受有損害，國家或其他公法人即應負賠償責任。
    至於上訴人質疑該坑洞之深度是否有約二十公分乙節，經參照原證二照片（３）
    、（４）觀之，該坑洞在以警車為比例相較之下，比正常路面應至少有十餘公分
    之深無疑，一併敘明。
  (二)茲兩造爭執者，係被害人之死亡與上訴人就管理之欠缺有無相當因果關係，經查
    ：
  1.依據道路交通調查事故表之記載及照片(1)、(2)、(3)、(4)（見原審卷二一至二三頁
    ）所示，被害人面朝上倒臥於機車旁，頭部接近水溝，機車距該坑洞十五點四公
    尺，路面及機車旁並無破裂碎片之物等跡象，及證人黃麗招證稱：（機車損壞、
    修理何處？）印象中最深刻是輪胎鋼圈已歪掉變形、把手也歪掉不能扶正、機車
    側蓋左邊有裂痕（新痕）等語（見原審八十九年六月二十九日之審判筆錄），應
    可顯示，本件被害人姜家才係行經案發現場時，機車撞擊該坑洞後彈起致其機車
    前輪（含把手）損壞變形，且因機車於行進中有慣性力量，故於彈起後仍滑行十
    餘公尺，被害人姜家才始摔倒著地，頭部亦因撞擊地面而顱內出血、不治死亡，
    況且證人即到場處理事故之警員陳順榮於原法院審理中結證稱：「依現場判斷應
    該是死者撞到坑洞後摔倒，且地上有刮痕，所以說研判是撞到坑洞後摔倒在地。
    」等語（見原審八十九年二月四日勘驗筆錄），益證被害人確係因騎車撞擊該坑
    洞而摔倒致死，雖上訴人辯稱：證人陳順榮係事後到埸處理之警員，並未親眼目
    睹現埸車禍經過，不足以證明被害人係因騎車遇路面坑洞彈起摔倒致死云云，惟
    查證人陳順榮係任職於高雄縣警察局林園分局大寮分駐所巡佐，其處理交通事故
    ，當具有一定之專業知識，且其係事故發生後第一位親至現場處理之警員，故其
    依據當日事故現場情形所為之判斷，當具有一定之可信度，自不得僅因其未親眼
    目睹現埸車禍經過，遽認其證詞不足採。
  2.又上訴人辯稱：被害人倒臥地點距離該坑洞約十四、五公尺之遙，倘係行經該凹
    陷路面而滑倒，豈可能滑上長達十四、五公尺方才跌落，與常情有違，且被害人
    所騎機車「車頭」倒臥方向適與該車道正常行駛方向相反，顯見被害人當時係違
    反交通安全規則逆向行車云云，惟查，被害人案發當時機車係行進中，且除非車
    速甚慢，否則依行進中之物體有慣性運動之物理原則，必定會滑行一段距離始停
    止，且依常情判斷，一般人在騎乘機車行進中突然撞擊路面坑洞，必定容易緊張
    而無法立即作煞車之判斷及動作，更何況本件是位於路面中間、不小之坑洞，故
    本件被害人於撞擊坑洞後，滑行十餘公尺後始摔倒，應在合理範圍，此與物理法
    則及經驗法則並無不合之處；至於被害人之機車依現場照片所示確與該車道正常
    行駛方向相反，係因被害人機車之撞擊點係前方即車頭，故被害人在無法保持車
    身平衡下，有導致車身向左或向右傾斜可能，是本件機車左側接地，車頭與該車
    道正常行駛方向相反，亦與經驗法則無違，況果如上訴人所辯係因其他車輛行經
    坑洞後，迎面撞擊突然逆向行駛而來之被害人機車，煞車不及肇禍，並因而在坑
    洞與機車倒臥點之間留下如警方現場圖所繪平行雙線輪痕之情形，則被害人如確
    遭其他車輛撞擊而摔倒致死，其該撞擊力量必甚大，且必直接撞擊車身，而車身
    亦會有凹陷或刮傷或有車體碎片等物，惟細究上開照片（１）、（２）、（３）
    、（４），車身並無凹陷或明顯刮傷，路面及機車旁亦無破裂碎片等物，是上訴
    人所辯上開情節，顯與事實、常理不合，應屬臆測之詞，不足採信。
  3.至於刮地痕部分，依道路交通事故調查報告表及照片（１）、（２）、（３）、
    （４）所示，案發路面有二、三條略約為彎曲之刮地痕，機車車頭附近有二小刮
    地痕，可見係被害人機車煞車及滑倒時之痕跡，雖上訴人辯稱：因被害人機車係
    一百八十度轉向，則機車倒臥處周圍及正前方地上應有機車打轉之半圈式或不規
    則式小刮地痕滿佈才是云云，惟查，機車於行進中倒地引起刮痕之長度大小、數
    量，因機車行進速度、方向、倒地時接觸地面之部位、機車輪材質、抓地力大小
    、及車輪大小、坑洞大小、深淺、等週邊因素，均有所影響，並無一定準則可言
    ，上訴人辯稱依科學法則，機車為前後單輪滑行應僅有一條刮地痕且須有半圈式
    或不規則式小刮地痕滿佈云云，並無任何科學性根據可言，是上訴人所辯，僅為
    主觀臆測之詞，亦不足採信。
  4.綜上以觀，被害人應係騎車撞擊該坑洞而摔倒致死，故被害人之死亡與上訴人就
    管理之欠缺自有相當因果關係。
（三）如前所述，上訴人對該道路之管理顯有欠缺，致被害人姜家才騎乘機車於行經
      該路面時，機車撞擊該坑洞而摔倒致死，且被害人姜家才之死亡與上訴人就管
      理之欠缺有相當因果關係，則被上訴人依據依據國家賠償法第三條第一項，請
      求被告賠償，自有理由。復查，被害人姜家才於案發時有機車駕駛執照，此有
      被上訴人提出之交通部公路局高雄監理所函影本一紙（見原審卷一三八頁），
      復為上訴人所不爭執，是案發當時，被害人有駕駛執照，並未無照駕駛。被上
      訴人另主張案發當時，被害人有戴安全帽，並提出照片三張為證（見原審卷二
      一、一四三頁），雖為上訴人所否認，惟查，證人洪文隨結證稱：是伊下水去
      撿的，且扣環就扣住了等語（見八十九年五月二十三日審判筆錄）。再參以原
      證二照片（２）與原證十六之二張照片，安全帽均為紅色，顏色相符，另證人
      蔡黃麗燕，於原審結證稱：他（指姜家才）連出去買便當都會戴安全帽，出事
      那天也有戴安全帽等語（見原審卷一五二頁反面），足見被害人姜家才於案發
      當日應有戴上安全帽，是上訴人空言否認，不足為採。惟汽車行駛時，駕駛人
      應注意車前狀況，並隨時採取必要之安全措施，道路交通安全規則第九十四條
      第三項定有明文。本件案發當時，依據道路交通事故調查報告表記載，案發當
      時為下午二時二十五分，天氣晴朗、日間自然光線、道路為一直線，且視距良
      好，是依一般正常駕駛人狀況，應能於撞擊該坑洞前，即有所警覺，而採取必
      要之閃避措施，惟被害人卻疏於注意車前狀況，並隨時採取必要之安全措施，
      導致撞擊坑洞而摔倒致死，難認其無過失，是上訴人辯稱被害人就本件事故之
      發生亦有過失等語，應可採取。本院審酌被害人就本件事故之過失與上訴人對
      道路管理上之欠缺，認被害人姜家才本身應負擔過失責任二分之一。
 五、按因故意或過失，不法侵害他人之權利者，負損害賠償責任，又不法侵害他人
     致死者，對於支出殯葬費之人，亦應負損害賠償責任，被害人對於第三人負有
     法定扶養義務者，加害人對於該第三人亦應負損害賠償責任，民法第一百八十
     四條第一項前段、第一百九十二條第一、二項分別定有明文。損害之發生或擴
     大，被害人與有過失者，法院得減輕賠償金額，或免除之，民法第二百一十七
     條第一項亦定有明文。
 六、茲就被上訴人等人請求之賠償金額，審酌如下：
  （一）被上訴人己○○○請求殯葬費四十五萬一千九百元部分：按修正前之民法第
        一百九十二條第一項規定：「不法侵害他人致死者，對於支出殯葬費之人，
        亦負損害賠償責任。」本件被上訴人己○○○就請求殯葬費部分，業據提出
        喪葬費收據影本一紙及高雄市政府殯葬設施使用費收據影本二紙為證（見原
        審卷三四、一四四、一四五頁），雖上訴人辯稱該高雄市政府殯葬設施使用
        費收據影本二紙，繳款人記載係被上訴人甲○○並非被上訴人己○○○，且
        殯葬費用亦過高等語，惟查，被上訴人甲○○已將該九百元之殯葬費債權，
        讓與被上訴人己○○○，且通知上訴人，是依民法第二百九十四條及第二百
        九十七條第一項之規定，其債權讓與已對上訴人生效，被上訴人己○○○自
        得就此九百元之殯葬費向上訴人請求，而本院審酌殯葬費用之內容，認除雜
        支（雜項費用）三萬元部分，其用處不明，不予准許外，其餘均依民間習俗
        而屬合理、必要之費用，故被上訴人己○○○請求殯葬費，扣除雜支（雜項
        費用）三萬元，共計四十二萬一千九百元。但因被上訴人己○○○須負擔直
        接被害人即死者二分之一之過失責任，故四十二萬一千九百元除以二分之一
        為二十一萬零九百五十元，是被上訴人己○○○得請求之殯葬費為二十一萬
        零九百五十元，應予准許；逾此範圍之請求，則屬無據，不予准許。
  （二）被上訴人己○○○請求扶養費一百零八萬元部分：
        按受扶養權利者，以不能維持生活而無謀生能力者為限，民法第一千一百一
        十七條第一項定有明文。本件被上訴人己○○○於被害人即其配偶姜家才死
        亡時，方為四十九歲、心身健全，並未屆法定退休年齡亦無不能工作之情事
        ，且被上訴人己○○○尚有二子三女，均已成年，有被上訴人之戶籍謄本在
        卷可參（見原審卷一四頁），即其配偶雖死亡，惟本身尚有工作能力且有五
        位扶養義務人，自難認有不能維持生活之情形，是被上訴人己○○○並不具
        備受扶養之要件，故被上訴人己○○○依據民法第一百九十二條第二項請求
        上訴人負損害賠償責任，於法不合，不予准許。
  （三）被上訴人己○○○請求精神上損害賠償一百萬元；被上訴人丁○○、丙○○
        、甲○○、乙○○、戊○○各請求精神上損害賠償六十萬元部分：被上訴人
        己○○○為被害人之配偶，被上訴人丁○○、丙○○、甲○○、乙○○、戊
        ○○則為被害人之子女，有被上訴人上開戶籍謄本可稽，是被上訴人等均得
        請求精神上之損害賠償，本院審酌被上訴人己○○○中年即喪夫，其情甚悲
        ；另被上訴人丁○○、丙○○、甲○○、乙○○、戊○○雖亦有喪父之痛，
        惟皆已成年，及被上訴人己○○○高雄縣美濃國校畢業，與姜家才（少校退
        伍、六十二年間轉入退輔會榮工處第一浚堞工程隊任駕駛，八十三年退休）
        結婚後勤儉持家，生育五名子女，目前在林園鄉漁港區洪碧雲經營海產加工
        店服務，每月薪資二萬元。被上訴人丁○○國中畢業，現在葉秋生經營超商
        店任職員，每月薪資二萬元。被上訴人丙○○林園國中肄業，現跟貨車作捆
        工，每月收入約二萬二千元。被上訴人姜京玲高市國際商工畢業，在「健康
        煮涮涮鍋」店任會計，每月薪資二萬一千五百元。被上訴人乙○○國中畢業
        （國中畢業證書於婚後遺失），八十六年結婚住台北市，在行動電話泛亞公
        司經銷商任推銷業務，每月收入約二萬三千元。被上訴人戊○○國中畢業，
        於林園鄉賣涼水攤每月收入約一萬五千元。有渠等提出畢業證書、在職證明
        書為證等身分、地位及經濟狀況，認被上訴人己○○○請求之金額以六十萬
        元為適當；被上訴人丁○○、丙○○、甲○○、乙○○、戊○○請求之金額
        各以四十萬元為適當，但被上訴人等均應負擔被害人即死者二分之一之過失
        責任，故被上訴人己○○○請求上訴人賠償三十萬元；被上訴人丁○○、丙
        ○○、甲○○、乙○○、戊○○請求賠償各為二十萬元，應予准許；逾此範
        圍之請求，亦屬無據，不予准許。
七、綜上所述，上訴人應賠償被上訴人己○○○殯葬費及精神上之損害賠償共計五十
    一萬零九百五十元；賠償被上訴人丁○○、丙○○、甲○○、乙○○、戊○○各
    二十萬元之精神上損害賠償。從而，被上訴人己○○○請求上訴人給付五十一萬
    零九百五十元，被上訴人丁○○、丙○○、甲○○、乙○○、戊○○請求上訴人
    均各給付二十萬元，為有理由；逾此範圍之請求，則無理由，應予駁回。至於利
    息部分，按「給付無確定期限者，債務人於債權人得請求給付時，經其催告而未
    為給付，自受催告時起，負遲延責任。」修正前之民法第二百二十九條第二項前
    段定有明文。本件被上訴人於八十八年五月七日以書面向上訴人請求損害賠償八
    百三十六萬元，而上訴人亦於同年月十日收文等事實，有請求國家賠償書一份在
    卷可查，是被上訴人已於八十八年五月七日為催告上訴人請求給付賠償之意思通
    知，並於同年月十日到達上訴人，即上訴人應自八十八年五月十日起負給付遲延
    之責，進而被上訴人等人請求上訴人給付上開金額之自八十八年五月十四日起至
    清償日止，按年息百分之五計算之法定遲延利息，亦有理由，應予准許。原審命
    上訴人給付被上訴人己○○○五十一萬零九百五十元，給付被上訴人丁○○、丙
    ○○、甲○○、乙○○、戊○○各十五萬元及其利息，此部分並無不合，上訴人
    指摘原判決此部分不當，求予廢棄，為無理由，應予駁回。又己○○○附帶上訴
    請求上訴人再給付十萬元，亦無理由，應予駁回。至附帶上訴人丁○○、丙○○
    、甲○○、乙○○、戊○○請求附帶被上訴人再給付渠等各五萬元為有理由，應
    予准許，附帶上訴人丁○○、丙○○、甲○○、乙○○、戊○○指摘原判決此部
    分不當，求予廢棄改判，為有理由。爰由本院將原判決此部分廢棄改判如主文第
    二項所示，並依聲請為准，免假執行之宣告。
八、據上論結，本件上訴為無理由，被上訴人己○○○之附帶上訴為無理由，被上訴
    人丁○○、丙○○、甲○○、乙○○、戊○○之附帶上訴為有理由，依民事訴訟
    法第四百四十九條第一項、第四百五十條、第七十八條、第七十九條但書、第八
    十五條第一項前段、第四百六十三條、第三百九十條第二項、第三百九十二條，
    判決如主文。
中      華      民      國    八十九    年     十二     月     十九     日
                                      臺灣高等法院高雄分院民事第四庭
~B1審判長法官  王錦村
~B2法      官  許明進
~B3法      官  曾錦昌
右為正本係照原本作成。
如對本判決上訴，須於判決送達後二十日內向本院提出上訴狀，未表明上訴理由者，
，應於上訴後二十日內向本院提出理由書（均須按他造當事人之人數附繕本）。上訴
時應提出委任律師或具有律師資格之人之委任狀，並依附註條文規定辦理。
中      華      民      國    八十九    年     十二     月     二十六   日
~B法院書記官  施耀程
附註：
民事訴訟法第四百六十六條之一：
對於第二審判決上訴，上訴人應委任律師為訴訟代理人，但上訴人或其法定代理人具
有律師資格者，不在此限。
上訴人之配偶、三親等內之血親、二親等內之姻親，或上訴人為法人、中央或地方機
關時，其所屬專任人員具有律師資格並經法院認為適當者，亦得為第三審訴訟代理人
。
第一項但書及第二項情形，應於提起上訴或委任時釋明之。
                                                                      ＤＪ


司法院資訊處製作；財團法人民間司法改革基金會備份。
